臺灣高等法院臺南分院刑事判決　　　 96年度交上訴字第330號
上　訴　人　臺灣臺南地方法院檢察署檢察官
上　訴　人
即　被　告　甲○○
選任辯護人　李孟哲律師
上列上訴人因被告業務過失致死案件，不服臺灣臺南地方法院95
年度交訴字第227號中華民國96年1月3日第一審判決（起訴案號
：臺灣臺南地方法院檢察署95年度偵字第14113號），提起上訴
，本院判決如下：
    主  文
原判決撤銷。
甲○○無罪。
    理  由
一、公訴意旨略以：甲○○係展芳有限公司僱用之司機，為從事
    駕駛業務之人，其於民國95年6月16日8時20分許，無照（被
    告雖曾考領有職業大貨車駕駛職照，但已被吊銷，其未重新
    考領駕駛職照）駕駛牌照號碼UQ-022號自用大貨車載運展芳
    有限公司之螺絲釘，沿臺南縣善化鎮○○里○道台一線內側
    快車道，以50至60公里左右之時速，由南向北行駛，途經善
    化鎮嘉南里茄拔350之38號前之該路與未命名道路之無號誌
    交岔路口，本應注意車前狀況，隨時採取必要安全措施，並
    應注意汽車行經無號誌之交岔路口時，應減速慢行，作隨時
    停車之準備，而依當時情形，天候晴、日間自然光線、柏油
    路面乾燥無缺陷、無障礙物，客觀上並無其不能注意之情事
    ，詎其竟疏於注意，於行經上開交岔路口時，竟疏於注意車
    前狀況，且未注意減速慢行，作隨時停車之準備，適有倪瑞
    成無照駕駛牌照號碼H5Q-993號之重型機車，沿上開省道台
    一線慢車道，由南向北同向在甲○○之右前方，行駛至交岔
    路口左轉時，亦疏未注意左轉彎時，應距交岔路口30公尺前
    顯示方向燈或手勢，並應注意轉彎車應暫停讓直行車先行，
    詎倪瑞成竟疏未注意顯示方向燈或手勢，且未注意轉彎車應
    暫停讓直行車先行即貿然左轉，迨甲○○在相距20公尺左右
    之距離發現倪瑞成時，雖向左煞閃，惟仍煞閃不及，其所駕
    駛之UQ-022號自用大貨車右前車方遂撞及倪瑞成之機車（
    UQ-022號自用大貨車於撞及機車後，餘勢未停而衝上安全島
    ），致倪瑞成人車倒地，因此受有頭部撞挫傷、顱內出血之
    傷害，經送醫後於95年6月16日21時15分許，不治死亡。因
    認被告涉犯刑法第276條第2項之業務過失致死罪。
二、本件起訴意旨認被告涉犯前開業務過失致死罪嫌，無非係以
    告訴人之指訴，被告甲○○之自白，目擊證人乙○○之證述
    ，及有道路交通事故調查報告表（一）、（二）、現場照片
    21 張存卷足資佐証；而被害人倪瑞成因本件車禍受傷死亡
    ，亦有驗斷書、相驗屍體證明書、勘驗筆錄等附卷為憑；另
    本件車禍送臺灣省雲嘉區車輛行車事故鑑定委員會鑑定，亦
    認定被告無照駕駛大貨車，行經無號誌岔路口，未減速慢行
    ，未注意車前狀況，為肇事次因，有該會95年7月19日臺南
    區950556號鑑定意見書存卷可佐，再經送臺灣省車輛行車事
    故覆議鑑定委員會覆議後，亦維持原鑑定意見，是被告應負
    過失責任已堪認定等為論罪依據。訊據被告矢口否認本件犯
    行，辯稱已注意車前狀況，當時是對方違規左轉來撞擊我才
    肇事，本件事故係被害人之過失，雖於原審中自白犯罪，但
    僅係自承有與被害人發生本件事故等語。
三、按犯罪事實應依證據認定之，無證據不得推定其犯罪事實；
    又不能證明被告犯罪者，應諭知無罪之判決，刑事訴訟法第
    154條第2項、第301條第1項分別定有明文。復按刑法上之過
　　失，係指行為人雖非故意，但按其情節應注意，並能注意，
  　而不注意者；或行為人對於構成犯罪之事實，雖預見其能發
    生而確信其不發生者而言，刑法第14條定有明文。又汽車駕
    駛人可信賴其他參與交通之對方亦能遵守交通規則，同時為
    必要之注意，謹慎採取適當之行動，而對於不可知之對方違
    規行為並無預防之義務。易言之，汽車駕駛人因可信賴其他
    參與交通之對方亦能遵守交通規則，且衡諸日常生活經驗及
    一般合理駕駛人之注意能力，已為必要之注意，並已採取適
    當之措施，或縱未採取適當之措施，仍無法避免交通事故之
    發生時，該汽車駕駛人對於信賴對方亦能遵守交通規則乃竟
    違規之行為，自無預防之義務，難謂該汽車駕駛人即有能注
    意而不注意之過失，而令負過失之責任。是以，汽車駕駛人
    對於其他參與交通之人違規行為所導致之危險，僅就「可預
    見，且有充足時間可採取適當之措施」以避免結果之發生時
    ，負其責任，對於他人突發不可知之違規行為並無防止之義
    務；若事出突然，依當時情形，不能注意時，縱有結果發生
    ，仍不得令負過失責任。以上參見最高法院74年臺上字第42
    19號判例、90年度台上字第2400號判決、87年度台非字第
    337號判決意旨。
四、經查，被害人倪瑞成因本件車禍而死亡之事實，業經台灣台
    南地方法院檢察署檢察官督同法醫師相驗屬實，並製有勘相
    驗筆錄（相驗卷第33頁）、相驗屍體證明書（相驗卷第43頁
    ）、驗斷書（前揭相驗卷第34至38頁）在卷可憑。堪認被害
    人係因本件車禍死亡屬實。
五、本件車禍發生原因為何？
(一)
  (1)按修正前道路交通安全規則第99條第1項第2款、第3款規定
    ：『機器腳踏車在已劃分快慢車道之道路，雙向道路得在最
    外側快車道及慢車道行駛，…』，『同向三車道以上道路，
    均應以兩段方式進行左轉彎，…』，經查，本件肇事地點位
    於台南縣善化鎮嘉南里茄拔350_38號前（台一線北上312.9
    公里），道路中央以安全島（寬度2.5公尺）相隔，往北方
    向有2快車道，內外快車道各3.8公尺、3.7公尺，慢車道寬
    度2.6公尺，有道路交通事故現場圖（相驗卷第14頁）可參
    ，從而機車在肇事路段僅得行駛外側快車道及慢車道，並不
    得逕行左轉彎，合先敘明。
  (2)再觀諸道路交通事故現場圖載明被告及被害人倪瑞成肇事後
    ，雙方車輛之位置分別為：甲○○駕駛之大貨車車頭朝北微
    偏西，左車頭侵入南下內車道，跨停於分隔島，島頭上游路
    面遺有左右煞車痕長度各為13.4公尺、10.4公尺，倪瑞成所
    駕駛之機車，車身呈左側，車頭朝東北，停止於內車道，距
    離安全島5.2公尺處，前輪在車道線上，上游遺有刮地痕長
    度8.4公尺乘往北偏東，起點距離車道線2.3公尺，有道路交
    通事故現場圖（相驗卷第14頁）可參；再觀諸被害人之機車
    受損照片，為機車左踏板後端破損，左側擋風板與踏板下之
    飾裙脫離（前揭相驗卷第32頁），參以證人林明賢到庭證稱
    ：「（95年6月16日早上8點20分左右，有無開車北上抵達台
    南縣善化鎮茄拔案發現場？）案發當時有。（當時車開在那
    裡？）內車道。（你前面有無車輛？）肇事那部車。（有無
    看到同向慢車道有一人騎一部機車？）有的。（案發前你看
    到騎機車的人，有無打左轉的方向燈？）他沒有打方向燈。
    （他有無打手勢準備左轉？）沒有。（機車騎士有無轉頭看
    ？）他是看右邊，車子往左邊轉，因為我的車子高，所以看
    得很清楚。（方才情況，有無跡象可以看出他要左轉？）沒
    有辦法。（依你的經驗當時的情況，機車忽然轉過來，駕駛
    人有無充分時間可以採取適當的措施？）（沒有，換作是我
    ，我也沒有辦法，被告想閃避他都撞到安全島上，還是沒有
    辦法閃避。因為我的車子在內線，我要卻切到外線，我旁邊
    的車子，速度先慢下來，我才發現慢車道，有一部摩托車一
    直往內側開過來，我想這樣一直偏近來，可能會被車子撞到
    ，我看到小貨車往安全島偏，我就知道出事。）（機車往內
    線道偏過來，與小貨車的相關位置為何？）機車沒有打方向
    燈，也沒有打手勢，偏向內線進來，到最後與肇事小貨車的
    右前方撞到。（當時你距離被告位置幾公尺？）正後方約十
    公尺（當時你的車速多少？）啟動沒多久，不會超過四十公
    里，被告的車速也大約是這樣。（死者機車速度大概多少？
    ）比我們快一點點，超過四十公里。」（本院卷第58至61頁
    ），綜上，足認被告駕駛之大貨車右前端與被害人騎乘之機
    車左側車身相撞，且撞擊點應係在內車道機車刮地痕上游延
    伸若干距離處。
(二)又查肇事重建常用反應時間1.6秒計算，事故路段時速限制7
    0公里，該時間以依速線行駛之車輛將續行駛31.11公尺，又
    經扣除大貨車撞及劃分島與標制桿所抵消之車速，再依現場
    柏油鋪面煞車阻力係數為0.75，進而推估大貨車緊急煞車前
    之車速為54.3公里之時速，則將續行24.13公里，參酌前揭
    現場圖所示之大貨車煞車痕長度各為13.4公尺、10. 4公尺
    ，從而，依現有之跡證尚無法證明大貨車肇事前有超速現象
    。
(三)且關於本件車禍肇事責任經本院送請國立交通大學鑑定結果
    認為「行駛內車道之直行車輛在交叉路口，除車前狀況外應
    注意者，為兩邊側向來車與對向欲左轉之車輛，就現有跡證
    尚無法證明大貨車肇事前有超速現象，則肇事前大貨車採取
    緊急煞車（鎖止輪胎），並向左偏閃，應可認定已採取必要
    之措施。車道線乃用已劃分各線車道，指示車輛駕駛人循車
    道行駛，就路段中行駛行為而言，駕駛人均得在遵守行駛車
    道中，擁有前方若干距離之路權，並可以相信在旁鄰車道之
    其他車輛不會冒然變換車道而侵入其本身車道」，有國立交
    通大學96年9月12日交大簡運字第0960013770號函及所附行
    車事故鑑定意見書附卷可證（本院卷第81至84頁），從而，
    被害人之不當駕駛行為，被告並無法預見，難以採取避免碰
    撞之安全措施，自非可歸責被告未依道路交通安全規則第94
    條第3項規定注意車前狀況，且由發生事故前大貨車所採取
    之緊急煞車（鎖止輪胎），並向左偏閃之行為，亦足認定已
    採取必要之措施。
(四)本件車禍肇事責任經檢察官送請臺灣省臺南區車輛行車事故
    鑑定委員鑑定會結果認為「倪瑞成無照駕駛普通重型機器腳
    踏車，左偏行駛，變換車道未注意安全距離，為肇事主因。
    甲○○無照駕駛大貨車，行經無號誌岔路口，未減速慢行，
    未注意車前狀況，為肇事次因。」，有該會95年7月19日臺
    南區950556號鑑定意見書1份附卷可稽。上開鑑定意見經送
    臺灣省車輛行車事故覆議鑑定委員會覆議後，維持原鑑定意
    見。惟上開鑑定及覆議意見均忽略被害人倪瑞成係左轉彎時
    未注意遵守修正前之道路交通安全規則第99條第1項第2款、
    第3款之規定即其未注意應以兩段方式進行左轉彎，而非「
    左偏行駛，變換車道未注意安全距離」，從而上開鑑定及覆
    議意見應不足採，應以前揭國立交通大學之行車事故鑑定意
    見書之認定為準。
六、綜上所述，本件檢察官所提出之證據暨相關推論，無法證明
    被告就本件車禍發生有何過失行為。此外，復查無其他證據
    ，足資證明被告有何過失致死犯行，應認被告被訴過失致死
    罪嫌，尚屬不能證明，自應為被告為無罪之判決。
七、原審法院疏未詳查，遽予論罪科刑，容有未洽。是檢察官循
    告訴人請求，認被告所犯過失致死罪，原審僅處有期徒刑10
    月量刑顯屬過輕，雖無理由，惟被告上訴意旨否認犯罪，指
    摘原判決不當，則為有理由，然原判決既有前揭可議之處，
    自應由本院將原判決予以撤銷改判，另為被告無罪之諭知，
    以期適法。
八、據上論斷，應依刑事訴訟法第369條第1項前段、第364條、
    第301條第1項，判決如主文。
本案經檢察官羅清溪到庭執行職務。
中　　華　　民　　國　　96　　年　　10　　月　　30　　日
                  刑事第四庭    審判長法　官 吳志誠
                                      法　官 陳珍如
                                      法　官 羅心芳
以上正本證明與原本無異。
檢察官如不服本判決，應於收受本判決後十日內向本院提出上訴
書。其未敘述上訴理由者並得於提起上訴後十日內向本院補提理
由書。
　　　　　　　　　　　　　　　　　　　書記官 蔡振豐
中　　華　　民　　國　　96　　年　　10　　月　　30　　日
